臺灣臺中地方法院刑事判決　　　　　　　96年度易字第2659號
公　訴　人　臺灣臺中地方法院檢察署檢察官
被　　　告　乙○○
上列被告因竊盜案件，經檢察官提起公訴（九十五年度偵續字第
一八五號），本院判決如下：
    主  文
乙○○無罪。
    理  由
一、公訴意旨略以：被告乙○○與告訴人甲○○二人分別為臺中
    縣太平市○○○段○八七二－七、○八七二－三地號相鄰土
    地之所有權人。被告因見告訴人土地上堆放有樟樹樹幹，竟
    基於意圖為自己不法所有之概括犯意，於民國九十五年三月
    二十六日及同年四月十六日某時許，連續竊取告訴人放在該
    處之樟樹樹幹十三支（下稱系爭樟樹樹幹）。得手後，將前
    揭樹枝藏放在相鄰之乙○○所有之土地上（同段○八七二－
    七地號），因認被告涉犯刑法第五十六條、第三百二十條第
    一項連續竊盜罪嫌云云。
二、按犯罪事實應依證據認定之，無證據不得認定其犯罪事實；
    又不能證明被告犯罪者，應諭知無罪之判決，刑事訴訟法第
    一百五十四條第二項、第三百零一條第一項分別定有明文。
    次按認定不利於被告之事實，須依積極證據，苟積極證據不
    足為不利於被告事實之認定時，即應為有利於被告之認定，
    更不必有何有利之證據；又事實之認定，應憑證據，如未能
    發現相當證據，或證據不足以證明，自不能以推測或擬制之
    方法，以為裁判之基礎，最高法院分別著有三十年上字第八
    一六號、四十年臺上字第八六號判例可資參照。
三、公訴人認被告涉有竊盜犯行，無非係以：(1)告訴人指述；(2)
    檢察官至現場履勘，留在原地之樟樹樹幹或樹枝，除尚未鋸
    下之樟樹外，均為較小之樹幹或樹枝，且系爭樟樹樹幹移至
    被告所有之土地內，二者之距離，分別為三米、十多米，有
    鑑定圖、照片在卷足參；(3)系爭樟樹樹幹之重量甚重，搬運
    不易，被告如係清理，應將所有樹幹、樹枝一併清理，殊無
    僅清理經濟價值較高之系爭樟樹樹幹之理；(4)被告將樟樹樹
    幹搬離後，還用樹葉掩蓋，可見被告辯稱把樹幹放在明顯之
    處沒有竊取之意圖，顯不足採等情，為其所憑之論據。訊據
    被告堅詞否認有何竊盜犯行，陳稱：置於龍眼樹下的十一根
    樟樹枝幹（下稱編號１至號樟樹枝幹，參見偵續卷第六頁
    上方照片），係因九十三年七月二日水災後，告訴人界線左
    側樟樹倒下，其枝幹跨越分割線，侵占伊土地，阻礙伊通行
    ，並且壓毀檳榔樹、龍眼樹，經伊再三請求清理，告訴人才
    陸續清理，但告訴人竟然自持己見，鋸枯樟樹枝幹分別堆積
    於分割線作為界線，及堆放於告訴人自己認為是自己的土地
    上，形成枯樹垃圾堆破壞環境，導致毒蛇出沒，危害伊與妻
    小之安全，伊要整地作圍籬、步道，所以伊於九十五年三月
    二十六日主動清理越界之樟樹枝幹，將編號３至號樟樹枝
    幹順勢移開到下方伊自己土地之龍眼樹下，又於同年四月十
    六日將騰空越界之編號１、２枯樟樹枝幹鋸斷，及修剪越界
    荔枝樹樹枝，均一同放置在上開龍眼樹下；另置於伊花園的
    二根樟樹樹幹（下稱編號、號樟樹枝幹，參見偵續卷第
    五頁、第二○頁），原本擺放在伊花盆旁一點點的位置，伊
    將該二根樟樹樹幹擺正，根據告訴人告訴狀所載，可能是伊
    工人搬下來的，且告訴人答應要給他們，但當時伊人不在現
    場，伊不知道這二根樟樹木是告訴人所有，當地看見死的枝
    幹是很正常的等語。
四、經查：
  (一)按告訴人之告訴，係以使被告受刑事訴追為目的，是其陳述
    是否與事實相符，仍應調查其他證據以資審認（最高法院五
    十二年臺上字第一三○○號判例意旨參照）；又按土地所有
    人，遇鄰地竹木之枝根，有逾越疆界者，得向竹木所有人，
    請求於相當期間內，刈除之。竹木所有人，不於前項期間內
    刈除者，土地所有人，得刈除越界之枝根。越界竹木之枝根
    ，如於土地之利用無妨害者，不適用前二項之規定，民法第
    七百九十七條定有明文，其立法目的在於當鄰地竹木枝根有
    逾越疆界者，而妨害其利用土地，應聽土地所有人以便宜之
    方法處置之，故予以刈除權。查被告於警詢時陳稱：伊於九
    十五年四月十五日用鋸子鋸下告訴人所有之樟木一至二節，
    經三次土地鑑界，伊有明確告知告訴人他所有之樟木越界等
    語（參見偵查卷第一○頁），又於本院審理時具狀陳稱：伊
    再三請求告訴人清理越界樟樹枝幹，告訴人都不清理，直到
    九十五年一月才整理，且將枯樟樹枝鋸為數十支，分別堆積
    在告訴人自認為自己土地上，伊要整地作圍籬、步道，故於
    九十五年（被告誤載為九十六年）四月十六日將騰空越界之
    編號１、２枯樟樹枝幹鋸斷，及修剪越界荔枝樹樹枝，均一
    同放置在上開龍眼樹下等語（參見本院卷第一七頁被告提出
    之刑事辯護意旨狀）。然此為告訴人所否認，告訴人於警詢
    中指稱：在九十三年七月份伊清理風災所倒下之樟木時，就
    已將該批木材置放在伊自己所屬之土地範圍內，並無越界之
    情，且被告所稱有樟木樹枝越界情形，也非該批失竊木材，
    當初被告告知伊越界樟木目前還在現場並未鋸下，另外真正
    遭被告鋸下之樟木並無越界事實，且也在伊所有之土地範圍
    內等語（參見偵查卷第六、七頁），則編號１、２樟樹枝幹
    是否為越界竹木，雙方各執一詞，自應由其他證據證明告訴
    人指述為真，惟檢察官並未提出被告主觀上知悉編號１、２
    樟樹枝幹非越界竹木之證明，尚難徒憑告訴人指述，即為被
    告有竊盜意圖之認定。
  (二)公訴人雖以：系爭樟樹樹幹之重量甚重，搬運不易，被告如
    係清理，應將所有樹幹、樹枝一併清理，殊無僅清理經濟價
    值較高之系爭樟樹樹幹之理，且將系爭樟樹樹幹搬離原位置
    三米、十多米之距離，又用樹葉掩蓋等情，而認被告搬離樟
    樹樹幹有竊取之意圖。然被告於警詢中陳稱：在伊所有之龍
    眼樹下十一枝樟樹樹幹是伊所放置，因為枝幹太重無法搬到
    告訴人土地上，順手就放置在龍眼樹下，伊沒有用龍眼樹掩
    蓋等語（參見偵卷第九頁），又於偵查中陳稱：因為經過的
    時候，頭會被撞到而且眼睛會弄到，腳會被跘到，並且又有
    蛇出沒，所以伊才會將樟樹枝幹從告訴人原本堆放的地方移
    至伊土地上，告訴人堆放的地點經過三次測量，那個地點是
    伊的土地等語（參見偵查卷第二四頁），復於本院審理時具
    狀陳稱：告訴人所有之老樟樹於九十三年七月因颱風而倒下
    ，剛好倒在伊與告訴人界線，大部分倒在告訴人土地上，小
    部分倒在被告土地上，被告請告訴人清理，告訴人都不清理
    ，直到九十五年一月才整理，且將枯樟樹枝鋸為數十支，分
    別堆積在告訴人自認為自己土地上，伊於九十五年三月二十
    六日（被告誤載為九十六年）主動清理越界之編號３至枯
    樟樹枝，順勢移到下方龍眼樹旁，整理出一條步道，確保居
    家安全，又於九十五年四月十六日將騰空越界之編號１、２
    枯樟樹枝幹鋸斷，及修剪越界荔枝樹樹枝，均順勢移到下方
    龍眼樹旁與上述編號３至枯樟樹枝放在一起等語（參見本
    院卷第一七頁被告提出之刑事辯護意旨狀）。被告供述前後
    尚稱一致，且參照告訴人於九十五年八月十日檢察官至現場
    履勘時指述其樟樹枝幹原本堆放位置圖（參見偵續卷第八○
    頁），與本院九十五年度中簡字第六二一四號民事判決書及
    所附之鑑定圖（參見本院卷第一三二至一三六頁），告訴人
    指述其樟樹枝幹原本堆放位置（偵續卷第八○頁圖之紅線起
    點），在雙方土地經界旁，則被告陳稱其認為編號３至樟
    樹枝幹放置於其土地上，為清理告訴人越界放置之樟樹枝幹
    而移除，要非悖於常理而無法發生之事；又依告訴人指述其
    樟樹枝幹原本堆放位置圖（參見偵續卷第八○頁），其指述
    樟樹枝幹原本堆放位置與被告搬移後編號３至樟樹枝幹放
    置位置相距僅有三公尺七十公分，該距離尚為目視可及，若
    被告真有竊盜之犯意，自九十五年三月二十六日被告搬移之
    日起，至九十五年四月二十五日告訴人報案之日止，近一個
    月時間，被告大可將編號３至樟樹枝幹運離雙方土地之外
    ，惟被告卻僅將編號３至樟樹枝幹放置在離原位址目視可
    及之距離內，顯與一般之竊盜行為有悖，足見被告陳稱為清
    理告訴人越界放置樟樹枝幹而移除等情，尚堪採信。另公訴
    人指稱被告用樹葉掩蓋乙節，惟被告陳稱係修剪越界荔枝樹
    樹枝，均順勢移到下方龍眼樹旁與編號１至樟樹枝幹放在
    一起等語，則該荔枝樹枝葉究係被告用來掩蓋編號１至樟
    樹枝幹，亦或與編號１至樟樹枝幹一同當成垃圾堆置在龍
    眼樹下，檢察官就此未予查明；然依告訴人於偵查中提出指
    述被告竊取之樟樹枝幹照片二張（參見偵續卷第六頁上方照
    片及第七頁照片），其中第六頁上方照片並未有樹葉覆蓋，
    而第七頁照片有樹葉覆蓋，再參以員警拍攝之照片（參見警
    卷第一二頁下方照片），樟樹枝幹並未完全遭樹葉掩蓋，足
    見編號１至樟樹枝幹是否遭樹葉掩蓋，因觀看之角度而有
    所不同，若被告係以竊取之意圖，搬移告訴人所有之編號１
    至樟樹枝幹後以樹葉掩蓋，自應將樟樹枝幹以樹葉完全覆
    蓋，方不為人所發現，惟依上述卷內照片，被告並未以樹葉
    將樟樹枝幹完全覆蓋，反足徵被告係將樹葉與編號１至樟
    樹枝幹一同當成垃圾堆置在龍眼樹下，是被告並非以竊盜之
    意圖搬移或鋸下編號１至樟樹枝幹。至公訴人指稱被告如
    係清理，應將所有樹幹、樹枝一併清理乙節，惟告訴人於偵
    查中稱：伊事後將樟樹枝幹堆放在伊土地上等語（參見偵查
    卷第二四頁），則告訴人堆置之樹幹、樹枝並非均踰越雙方
    土地界線，被告並無一併清理之義務，自不得以此指摘被告
    有竊盜之意圖。
  (三)被告於警詢中陳稱：在花園使用樟樹二枝（編號、）是
    伊本人所有等語（參見警卷第五頁），又陳稱：花圃旁之二
    節樟木是伊在自己土地上拾獲等語（參見偵卷第一○頁），
    復於本院審理時具狀陳稱：編號、樟樹樹幹原本就在伊
    土地上，從何而來，伊無法確認，因樟湖本來就有很多樟樹
    枝等語（參見本院卷第一八頁），又陳稱：根據告訴人在偵
    查中提出之陳情書，上面記載可能是伊工人搬下來的，但伊
    人不在現場，伊不知道，且告訴人答應要給他們等語（參見
    本院卷第二○八頁），則被告自始均未陳述編號、樟樹
    枝幹係其從被告土地上搬至其所有之花圃，起訴書將之與編
    號１至號樟樹枝幹混為一談，認為被告坦承將編號、
    樟樹樹幹搬至其所有之土地，已有未洽；且告訴人於偵查中
    所提出之九十六年三月二十日陳情書中記載：「乙○○工人
    甚至搬下了三根本人已鋸好而存放自己地方的樟木材，被本
    人阻止，經工人再三懇求說已搬下來要再搬上去很困難，本
    人乃答應就給他三根，豈知第二天才發現該工人更多偷走了
    三根，且再也沒去替乙○○做工」（參見偵續卷第一五四頁
    ），則編號、樟樹枝幹亦有可能係被告工人所搬移至被
    告土地上。檢察官未能查明編號、樟樹枝幹出現在被告
    土地之過程與原因，告訴人亦未親見被告竊取編號、樟
    樹枝幹，且被告若真有竊盜行為或意圖，怎會將編號、
    樟樹枝幹直接放在自家花圃而不加以隱藏，是實難僅憑編號
    、樟樹枝幹在被告土地內發現，即認係被告所竊取。又
    被告是否具有竊盜意圖及行為，當視其取得方式而定，檢察
    官對此未能具體舉證，卷內亦無被告有竊取編號、樟樹
    枝幹之行為或犯意聯絡之相關證明，本於罪證有疑，利於被
    告之證據法則下，應為被告有利之認定，是此部分亦難為被
    告有竊盜之犯行。
五、綜上所述，本件尚乏積極證據足資證明被告確有竊盜之意圖
    或犯行，且未達通常一般之人均不致於有所懷疑，而得確信
    其為真實之程度，揆諸前揭條文及判例意旨，尚難僅憑推測
    或擬制之方法，即遽為被告有罪之論斷。此外，本院復查無
    其他積極證據足資認定被告有何公訴人所指之竊盜犯行，被
    告之犯罪既屬不能證明，爰依首揭規定，應諭知被告無罪之
    判決。
據上論斷，應依刑事訴訟法第三百零一條第一項，判決如主文。
中　　華　　民　　國　　96　　年　　10　　月　　18　　日
                  刑事第十三庭  法  官  黃裕仁
上正本證明與原本無異。
如不服本判決，應於收送達後十日內向本院提出上訴書狀（應敘
述具體理由並附繕本）。
上訴書狀如未敘述理由，應於上訴期間屆滿後二十日內補提理由
書於本院。
                                書記官  王嘉仁
中　　華　　民　　國　　96　　年　　10　　月　　18　　日
